【裁判字號】    97,訴,190
【裁判日期】    970911
【裁判案由】    綜合所得稅
【裁判全文】
臺中高等行政法院判決
                                     97年度訴字第00190號
                              .
原      告  甲○○
被      告  財政部臺灣省中區國稅局
代  表  人  乙○○
訴訟代理人  丙○○
上列當事人間因綜合所得稅事件，原告不服財政部中華民國97年
3月27日台財訴字第09700004520號訴願決定（案號：第00000000
號），提起行政訴訟。本院判決如下︰
    主  文
原告之訴駁回。
訴訟費用由原告負擔。
    事實及理由
一、事實概要：緣原告為有限責任台灣省第二資源回收物運銷合
    作社（以下簡稱二資社）社員兼運銷班長，經財政部賦稅署
    、台灣高等法院檢察署查緝黑金行動中心查獲其民國（下同
    ）89年度透過二資社運銷廢塑膠、廢棧板等資源回收物予合
    將股份有限公司、依新塑膠工業股份有限公司、依信塑膠工
    業股份有限公司、承信股份有限公司、竹曦實業股份有限公
    司、駿豐記企業有限公司、曄耀企業股份有限公司、友良盛
    企業股份有限公司及裕吉工業股份有限公司等，銷售額合計
    新台幣（下同）35,723,847元未據實申報，而利用楊金柱等
    5人人頭社員偽充共同運銷之社員分散系爭營利所得，被告
    原查乃依原告89年度實際銷售額減除已申報銷售額後之餘額
    22,647,860元，按純益率6﹪計算其一時貿易所得1,358,871
    元，併同原告漏報營利及利息等所得75,559元，歸課原告綜
    合所得總額2,311,047元，核定補徵應納稅額199,947元，並
    依所得稅法第110條第1項規定按所漏稅額200,054元處1倍罰
    鍰200,000元（計至百元止）。原告不服，就二資社之營利
    所得及罰鍰申請復查，獲追減罰鍰100,000元。原告仍表不
    服，提起訴願亦遭駁回，遂提起本件行政訴訟。
二、本件原告主張：原告係以二資社司庫身分出售廢塑膠予再生
    工廠，並交付二資社發票予再生工廠，二資社已依財政部86
    年3月18日台財稅第861888061號函及87年7月14日台財稅第8
    71953090號函釋規定申報社員一時貿易所得，歸課社員個人
    綜合所得稅，故原告擔任二資社司庫所銷售廢塑膠之所得稅
    已由二資社社員全部完納。被告處理本案時如有依財政部87
    年7月14日台財稅第871953090號函辦理，則原告擔任二資社
    司庫所交付再生工廠之廢塑膠，宜認定係二資社社員共同運
    銷之廢棄物，二資社如有申報該社社員一時貿易所得歸課社
    員個人綜合所得稅即屬已合法完稅。此種特殊之完稅制度係
    過去財政部就廢棄物回收之實際社會現象及回收業產業性質
    的特殊性所同意之合法完稅制度，被告處理本案應就制度面
    全面探討，非就解釋函令文字來斷章取義，被告違反信賴保
    護原則，未依法行政等情。並聲明求為判決撤銷訴願決定及
    原處分。
三、被告則以：
    (一)營利所得部分：查財政部87年7月14日台財稅第871953090
      號函釋：「台灣省廢棄物運銷合作社之司庫如兼具其他營
      利事業負責人之身分，其交付再生工廠之廢棄物，除調查
      單位移送之筆錄及報告書外，若尚無其他具體事證證明確
      係該營利事業銷售與再生工廠者，基於前述廢棄物回收與
      一般貨物買賣性質確有不同之考量，宜認定係該社社員共
      同運銷之廢棄物，依一時貿易所得，歸課社員之綜合所得
      稅。」乃在闡明廢棄物之回收，若係透過個人到處收集後
      ，再逐層集中交付再生工廠，其產業性質自與一般貨物買
      賣不同，是二資社社員共同運銷之廢棄物，依一時貿易所
      得，歸課社員之綜合所得稅等情，此乃考量廢棄物回收之
      特殊性，而依一時貿易所得，歸課社員之綜合所得稅，惟
      並非准予實際所得人得以利用該社社員共同攤計銷售額，
      合先敘明。次查，原告89年度透過二資社運銷廢塑膠、廢
      棧板等資源回收物予合將股份有限公司等9家公司銷售額
      合計35,723,847元，該社雖已開立統一發票予買受人，惟
      未依法為原告申報一時貿易所得資料，原告並依該社所開
      立統一發票銷售額支付5%營業稅及0.2﹪手續費，匯款至
      玉山銀行股份有限公司三重分公司二資社帳戶，有該帳戶
      存款分戶交易明細表、二資社運銷班長銷貨明細表、運銷
      班長繳交營業稅、手續費等資金明細表及原告於95年4月
      21日之談話紀錄可稽。又依台灣高等法院檢察署通報資料
      顯示，原告89年度使用之人頭社員共5人，且法務部調查
      局人員約談二資社員工林淑娟之筆錄中已表示原告之社員
      係其自行找尋。經原查向各社員函查及約談，雖無任何社
      員接受訪談，惟原告亦未能提示與社員共同運銷之相關資
      料，如社員交貨登記表及委託運銷表等。再查，被告於96
      年9月7日以中區國稅法二字第0960039299號函請原告提示
      與楊金柱等人依二資社意旨共同運銷之相關事證供核，惟
      原告僅說明渠等實際從事廢棄物共同運銷，因時間久遠資
      料未保存，無法提示相關資料供核。綜上，原告以其所招
      募之人頭社員，偽充二資社員，由該社申報該等人頭社員
      一時貿易所得資料，以分散原告89年度實際銷售額，被告
      原查以原告89年度分散銷售額合計22,647,860元，依財政
      部訂頒之一時貿易所得純益率6﹪計算其一時貿易所得1,3
      58,871元並無不合，原告所訴委不足採。
    (二)罰鍰部分：原告89年度綜合所得稅結算申報，利用他人名
      義分散營利所得1,358,871元，另漏報其他扣繳單位之營
      利、利息等所得75,559元合計1,434,430元，有該帳戶存
      款分戶交易明細表、二資社運銷班長銷貨明細表、運銷班
      長繳交營業稅、手續費等資金明細表及談話紀錄、原告89
      年度綜合所得稅結算申報書、核定通知書影本等資料可稽
      ，原告利用未實際從事共同運銷之人頭社員，分散攤計其
      實際銷售額，原告意圖分散所得，洵為明顯。又原告既有
      該項所得，即應依規定辦理申報，惟其卻利用未實際從事
      共同運銷之人頭社員，故意分散所得規避申報，該當處罰
      ，被告原按所漏稅額200,054元處1倍罰鍰200,000元（計
      至百元止），惟依財政部96年5月18日台財稅字第0960451
      7070號函釋暨其附件「有限責任二資社案違章類型及解決
      方案一覽表：項次-1、違章類型-以人頭社員分散所得」
      之函釋規定，本件違章裁罰倍數降為0.5倍，應處罰鍰100
      ,000元，復查後追減罰鍰100,000元，訴願機關財政部亦
      持相同之論見。故原處罰鍰並無不合，原告主張，核無足
      採。
    (三)原處分及所為復查、訴願決定並無違誤等語，資為抗辯。
      並聲明求為判決駁回原告之訴。
四、兩造之爭點為原告有無利用他人名義分散營利所得？經查：
    (一)按「個人之綜合所得總額，以其全年左列各類所得合併計
      算之：第一類：營利所得：公司股東所獲分配之股利總額
      、合作社社員所獲分配之盈餘總額、合夥組織營利事業之
      合夥人每年度應分配之盈餘總額、獨資資本主每年自其獨
      資經營事業所得之盈餘總額及個人一時貿易之盈餘皆屬之
      。」、「納稅義務人應於每年2月20日起至3月底止，填具
      結算申報書，向該管稽徵機關，申報其上一年度內構成綜
      合所得總額‧‧‧之項目及數額，以及有關減免、扣除之
      事實，並應依其全年應納稅額減除‧‧‧扣繳稅額及可扣
      抵稅額，計算其應納之結算稅額，於申報前自行繳納。」
      、「納稅義務人已依本法規定辦理結算申報，但對依本法
      規定應申報課稅之所得額有漏報或短報情事者，處以所漏
      稅額2倍以下之罰鍰。」、「本法第14條第1項第1類所稱
      一時貿易之盈餘，指非營利事業組織之個人買賣商品而取
      得之盈餘，其計算準用本法關於計算營利事業所得額之規
      定。」為所得稅法第14條第1項第1類、第71條第1項前段
      、第110條第1項及所得稅法施行細則第12條所明定。又「
      綜合所得稅個人一時貿易盈餘之單一純益率，自74年起調
      整為百分之六。」、「××廢棄物運銷合作社之個人社員
      將收集之廢棄物交該社辦理共同運銷，准免辦營業登記並
      免徵營業稅，惟應依法課徵綜合所得稅。」、「廢棄物之
      回收，多係透過個人到處收集後，再逐層集中交付再生工
      廠，其產業性質與一般貨物買賣殊有不同；‧‧‧台灣省
      廢棄物運銷合作社之司庫如兼具其他營利事業負責人之身
      分，其交付再生工廠之廢棄物，除調查單位移送之筆錄及
      報告書外，若尚無其他具體事證證明確係該營利事業銷售
      與再生工廠者，基於前述廢棄物回收與一般貨物買賣性質
      確有不同之考量，宜認定係該社社員共同運銷之廢棄物，
      依一時貿易所得，歸課社員之綜合所得稅。」、「納稅義
      務人利用他人名義分散所得之案件，其應補稅額之計算，
      依本部62年3月21日台財稅第32131號函規定，係採實質課
      稅原則，應先扣除受利用分散人溢繳稅額後再行發單補徵
      。至有關漏稅額之計算，基於處理一致原則，亦應先行扣
      除受利用分散人溢繳之稅額後再據以裁處罰鍰。」分別經
      財政部73年12月24日台財稅第65468號函、84年8月21日台
      財稅第841643836號函、87年7月14日台財稅第871953090
      號函及90年12月24日台財稅字第0900456675號令釋在案。
      而上開財政部87年7月14日台財稅第871953090號函釋：「
      台灣省廢棄物運銷合作社之司庫如兼具其他營利事業負責
      人之身分，其交付再生工廠之廢棄物，除調查單位移送之
      筆錄及報告書外，若尚無其他具體事證證明確係該營利事
      業銷售與再生工廠者，基於前述廢棄物回收與一般貨物買
      賣性質確有不同之考量，宜認定係該社社員共同運銷之廢
      棄物，依一時貿易所得，歸課社員之綜合所得稅。」之意
      旨，乃在闡明廢棄物之回收，若係透過個人到處收集後，
      再逐層集中交付再生工廠，其產業性質自與一般貨物買賣
      不同，是二資社社員共同運銷之廢棄物，依一時貿易所得
      ，歸課社員之綜合所得稅等情，此乃考量廢棄物回收之特
      殊性，而依一時貿易所得，歸課社員之綜合所得稅，惟並
      非准予實際所得人得以利用該社社員共同攤計銷售額。
    (二)本件原告係二資社社員兼運銷班長（或稱司庫），經財政
      部賦稅署、台灣高等法院檢察署查緝黑金行動中心查獲其
      89年度透過二資社運銷廢塑膠、廢棧板等資源回收物予合
      將股份有限公司、依新塑膠工業股份有限公司、依信塑膠
      工業股份有限公司、承信股份有限公司、竹曦實業股份有
      限公司、駿豐記企業有限公司、曄耀企業股份有限公司、
      友良盛企業股份有限公司及裕吉工業股份有限公司等9家
      公司，銷售額合計35,723,847元未據實申報，而利用楊金
      柱等人頭社員偽充共同運銷之社員分散系爭所得，原查乃
      依原告89年度實際銷售額減除已申報銷售額後之餘額22,6
      47,860元，按純益率6﹪計算其一時貿易所得1,358,871元
      ，歸課原告綜合所得稅。而原告89年度透過二資社運銷廢
      塑膠、廢棧板等資源回收物予合將股份有限公司等9家公
      司銷售額合計35,723,84 7元，該社雖已開立統一發票予
      買受人，惟未依法為原告申報一時貿易所得資料，原告並
      依該社所開立統一發票銷售額支付5%營業稅及0.2﹪手續
      費，匯款至玉山銀行股份有限公司三重分公司二資社帳戶
      ，有該帳戶存款分戶交易明細表、二資社運銷班長銷貨明
      細表、運銷班長繳交營業稅、手續費等資金明細表及原告
      於95年4月21日之談話紀錄附原處分卷可稽。
    (三)又依台灣高等法院檢察署通報資料顯示，原告89年度使用
      之人頭社員共5人，且法務部調查局人員約談二資社員工
      林淑娟之筆錄中已表示原告之社員係其自行找尋。經被告
      原查向各社員函查及約談，雖無任何社員接受訪談，惟原
      告亦未能提示與社員共同運銷之相關資料，如社員交貨登
      記表及委託運銷表等。再被告於96年9月7日以中區國稅法
      二字第0960039299號函請原告提示與楊金柱等人依二資社
      意旨共同運銷之相關事證供核，惟原告僅說明渠等實際從
      事廢棄物共同運銷，因時間久遠資料未保存，無法提示相
      關資料供核。是原告以其所招募之人頭社員，偽充二資社
      員，由該社申報該等人頭社員一時貿易所得資料，以分散
      原告89年度實際銷售額，堪以認定，被告以原告89年度分
      散銷售額合計22,647,860元，依財政部訂頒之一時貿易所
      得純益率6﹪計算其一時貿易所得1,358,871元並無不合，
      訴願決定予以維持亦無違誤。又原告既有該項所得，即應
      依所得稅法第71條規定辦理申報，惟其卻利用未實際從事
      共同運銷之人頭社員，故意分散所得規避申報，自該當處
      罰，被告原按所漏稅額200,054元處1倍罰鍰200,000元（
      計至百元止），復查決定依財政部96年5月18日台財稅字
      第09604517070號函釋暨其附件「有限責任二資社案違章
      類型及解決方案一覽表：項次- 1、違章類型-以人頭社員
      分散所得」之規定，改按所漏稅額處0.5倍罰鍰100,000元
      ，揆諸上揭規定及財政部函釋意旨，原處分及復查決定並
      無違誤，亦無違反信賴保護原則之情事，原告上開主張，
      並無可採。
五、從而，原處分歸課核定原告89年度營利所得1,358,871元，
    綜合所得總額2,311,047元，補徵應納稅額199,947元，並依
    所得稅法第110條第1項規定按所漏稅額200,054元處0.5倍罰
    鍰100,000元（計至百元止），並無違誤，訴願決定予以維
    持，亦無不合。原告訴請撤銷，為無理由，應予駁回。本件
    事證已臻明確。兩造其餘之陳述及舉證不影響於本判決之認
    定，爰不一一論列，併予敘明。
六、據上論結，本件原告之訴為無理由，依行政訴訟法第195條
    第1項後段、第98條第1項前段，判決如主文。
中    華    民    國    97    年    9    月    11    日
                臺中高等行政法院第三庭
                              審判長法  官  王 茂 修
                                    法  官  林 金 本
                                    法  官  莊 金 昌
以上正本證明與原本無異。
如不服本判決，應於判決送達後20日內向本院提出上訴書狀，其
未表明上訴理由者，應於提起上訴後20日內向本院提出上訴理由
書（須依對造人數附具繕本）；如於本判決宣示或公告後送達前
提起上訴者，應於判決送達後20日內補提上訴理由書（須附繕本
）。未表明上訴理由者，逕以裁定駁回。
中    華    民    國    97    年    9    月    11     日
                                    書記官  林 昱 妏


司法院資訊處製作；財團法人民間司法改革基金會備份。
